臺灣臺北地方法院民事判決　　　　　　　　　　　　九十二年度訴字第二七二一號
　　原　　　告　甲○○
　　訴訟代理人　陳信瑩律師
　　被　　　告　己○○
　　　　　　　　凌竟貿易有限公司
　　右　一　人
　　法定代理人　丙○○
　　被　　　告　聯陽世界開發股份有限公司
　　法定代理人　戊○○
　　共　　　同
　　訴訟代理人　陳再賢律師
　　被　　　告　耐普國際股份有限公司
　　法定代理人　丁○○
當事人間請求返還房屋等事件，本院於民國九十三年一月六日辯論終結，判決如下：
    主    文
被告應將坐落台北市○○○路一○一號六樓房屋遷讓返還原告。
被告己○○應自民國九十二年五月一日起至返還前開房屋之日止，按月給付原告新台
幣貳萬伍仟貳佰元。
被告凌竟貿易有限公司、聯陽世界開發股份有限公司、耐普國際股份有限公司應自民
國九十二年五月一日起至返還前開房屋之日止，按月連帶給付原告新台幣壹萬伍仟柒
佰壹拾伍元。
前二項被告如其中一項被告已履行給付，他項被告於清償範圍內免給付之義務。
被告己○○應給付原告新台幣陸萬元，及自民國九十二年六月十一日起至清償日止按
年息百分之五計算之利息。
原告其餘之訴駁回。
訴訟費用由被告己○○負擔十分之四，被告凌竟貿易有限公司、聯陽世界開發股份有
限公司、耐普國際股份有限公司連帶負擔十分之三，餘由原告負擔。
本判決第一項於原告以新台幣捌拾肆萬元供擔保後，得假執行。但被告己○○、凌竟
貿易有限公司、聯陽世界開發股份有限公司如以新台幣貳佰伍拾貳萬元供擔保，得免
為假執行。
本判決第二項於原告以新台幣陸萬柒仟元供擔保後，得假執行。但被告己○○如以新
台幣貳拾萬壹仟陸佰元供擔保，得免為假執行。
本判決第三項於原告以新台幣肆萬貳仟元供擔保後，得假執行。但被告凌竟貿易有限
公司、聯陽世界開發股份有限公司如以新台幣壹拾貳萬伍仟柒佰貳拾元供擔保，得免
為假執行。
本判決第五項於原告以新台幣貳萬元供擔保後，得假執行。但被告己○○如以新台幣
陸萬元供擔保，得免為假執行。
原告其餘假執行之聲請駁回。
    事實及理由
一、原告主張：被告己○○向原告承租坐落台北市○○○路一○一號六樓房屋（下稱
    系爭房屋），租金每月新台幣（下同）二萬一千元，租期已於民國九十二年四月
    三十日屆至，惟被告己○○迄未將房屋交還，爰依租約第六條約定、民法第四百
    五十五條、第七百六十七條、第一百七十九條、第一百八十四條第一項前段等規
    定，請求被告己○○遷讓交還房屋，及自九十二年五月一日起至返還房屋之日止
    ，按月給付以租金五倍即十萬五千元計算之違約金，暨依租約第十二條約定，賠
    償原告因本件訴訟迄今支付之第一審律師費用六萬元及其遲延利息。又被告凌竟
    貿易有限公司（下稱凌竟公司）、聯陽世界開發股份有限公司（下稱聯陽公司）
    、耐普國際股份有限公司（下稱耐普公司）與原告間並無租賃關係，且被告己○
    ○與原告間之租約業已屆至，則被告凌竟公司、聯陽公司、耐普公司占有系爭房
    屋，自亦屬無權占有，依民法第七百六十七條、第一百七十九條、第一百八十五
    條第一項等規定，被告凌竟公司、聯陽公司、耐普公司亦負有遷讓交還房屋之義
    務，且就原告因不能使用系爭房屋之損害，負共同侵權行為連帶賠償之責。另被
    告己○○應負之違約金責任與被告凌竟公司、聯陽公司、耐普公司應負之共同侵
    權行為連帶賠償責任，係屬不真正連帶債務。為此，爰依系爭租約、前開民法規
    定提起本件訴訟等語。並聲明：（一）被告應將系爭房屋遷讓返還原告。（二）
    被告己○○應自九十二年五月一日起至返還系爭房屋之日止，按月給付原告十萬
    五千元，或其餘被告應按月連帶給付同金額。（三）被告己○○應給付原告六萬
    元，及自起訴狀繕本送達之翌日起至清償日止按年息百分之五計算之利息。（四
    ）原告願供擔保請准宣告假執行。
二、被告己○○、凌竟公司、聯陽公司辯稱：被告己○○向原告承租系爭房屋，始於
    七十二年十一月十日，租賃期限至七十三年十一月十日，嗣於租賃期限屆滿後，
    被告己○○仍為租賃物之使用收益，而原告不即表示反對意見，依民法第四百五
    十一條規定，即視為不定期限之租賃契約，故除非遲付租金達兩期之租額，經催
    告後仍不為給付外，出租人不得終止契約，從而原告片面終止租約於法無據。又
    原告與被告己○○於九十二年一月一日簽訂之租賃契約，係原告表示願以低價即
    每坪十五萬元以下，將系爭房屋出售予被告己○○，以致被告己○○誤信為真才
    同意簽訂該租約，爰依民法第九十二條規定，以九十二年六月二十六日提出之答
    辯狀繕本之送達作為撤銷上開租約之意思表示。準此，上開租約既經撤銷即自始
    失效，從而原告執失效之租約訴請返還房屋及給付違約金，難謂有據。且原告按
    照租金之五倍請求給付違約金，亦嫌過高。況本件係肇因於原告違約不出售系爭
    房屋，自難諉過於被告己○○，雙方應本誠信原則，合理解決，原無爭訟之必要
    ，故其請求不必要之律師費用，亦難謂有理。再者，被告凌竟公司、聯陽公司亦
    分別自七十八年一月十日、七十六年三月十一日向原告承租系爭房屋，且於租賃
    期限屆滿後仍為租賃物之使用收益，而原告未表示反對意思，依民法第四百五十
    一條規定，已視為不定期限繼續契約，故租約未經合法終止以前，被告凌竟公司
    、聯陽公司並非無權占有，是原告本於無權占有之法律關係訴請被告凌竟公司、
    聯陽公司返還系爭房屋，核屬無據等語，並聲明：原告之訴及其假執行之聲請均
    駁回。如受不利判決，願供擔保請准免為假執行。
    另被告耐普公司則以：被告耐普公司於八十八年間與原告簽訂租賃契約，租賃期
    間屆滿後未再續約，故被告耐普公司與原告間已成為不定期限之租賃契約。又原
    告於起訴前並未通知被告耐普公司搬遷，顯有疏失。另原告雖請求被告耐普公司
    按月連帶賠償十萬五千元，然該金額係依據原告與被告己○○簽訂之租約第六條
    而為，顯然過高，且原告未將所受損害情形提出，逕依租約第六條約定請求，亦
    非允當等語置辯。並聲明：原告之訴駁回。
三、兩造不爭執之事實：
（一）原告與被告己○○於九十二年一月間曾就系爭房屋簽訂租賃契約，系爭租賃契
      約第二條載明租賃期限至九十二年四月三十日止。
（二）系爭房屋現由被告共同占有中。
四、本件之爭點如下：
（一）被告己○○是否因被詐欺而簽訂系爭租賃契約？原告是否以不正當行為促成系
      爭租賃契約手寫文字「保證責任」約定之條件成就？被告四人現是否屬無權占
      有？
（二）原告請求之違約金是否過高及可否請求律師費用六萬元？
（三）被告凌竟公司、聯陽公司、耐普公司就占有系爭房屋之事實應否負連帶賠償之
      責任？及連帶賠償之損害金為何？
五、被告己○○是否因被詐欺而簽訂系爭租賃契約？原告是否以不正當行為促成系爭
    租賃契約手寫文字「保證責任」約定之條件成就？被告四人現是否屬無權占有？
（一）按當事人主張有利於己之事實者，就其事實有舉證之責任；又所有人對於無權
      占有或侵奪其所有物者，得請求返還之，民事訴訟法第二百七十七條前段、民
      法第七百六十七條前段分別定有明文。經查，系爭房屋現由被告共同占有中，
      已如前述，而原告與被告己○○於九十二年一月間簽訂之租賃契約已明文租賃
      期限至九十二年四月三十日止，則被告己○○自九十二年五月一日起即無權再
      占有系爭房屋。又被告己○○既無權再占用系爭房屋，則其自無權將系爭房屋
      出租或出借予被告凌竟公司、聯陽公司、耐普公司使用，因此，被告凌竟公司
      、聯陽公司、耐普公司占有系爭房屋即無法律上之權源。被告凌竟公司、聯陽
      公司、耐普公司雖抗辯其等與原告有不定期限之租賃契約存在，然為原告所否
      認，被告凌竟公司、聯陽公司、耐普公司不僅未舉證以實其說，且與被告聯陽
      公司於九十二年四月二十八日寄發之存證信函自承：「：：本公司與己○○因
      久未訂契約故已成為不定期租賃契約」等語，及被告耐普公司於九十二年七月
      三十一日提出之答辯狀陳稱：「查本案被告係於民國八十八年間，和被告己○
      ○女士簽訂承租契約」等語不符，是被告凌竟公司、聯陽公司、耐普公司上開
      辯詞洵無足採。
（二）被告己○○又辯稱：伊之所以簽訂系爭租賃契約，係因原告表示願以低於市價
      即每坪十五萬元以下將系爭房屋售予伊，以致被告誤信為真才同意簽訂系爭租
      約等語，惟按當事人主張其意思表示係被詐欺或脅迫而為之者，應就其被詐欺
      或被脅迫之事實負舉證責任，最高法院二十一年上字第二○一二號判例足資參
      照。查系爭租賃契約已就系爭房屋之租賃條件詳細列載，並於最後註記：「保
      證責任：乙方己○○應於民國九十二年四月三十日前承買森林北路101號六樓
      房子，否則無條件將房屋歸回甲方甲○○先生」，但就系爭房屋之買賣條件並
      未為任何說明，可見兩造就系爭房屋之買賣尚未達成合意，而揆諸前開註記，
      可見被告己○○於簽訂該租約前，即已知悉倘兩造就系爭房屋之買賣條件於九
      十二年四月三十日前仍未達成合致，其應將系爭房屋遷讓返還原告。又證人即
      被告己○○之女乙○○證稱：「原告有找過我媽媽己○○幾次，態度都不好，
      所以我媽媽請我一起跟他去，在林森北路一○一號六樓現場，原告有說過去的
      不愉快一筆勾消，我媽媽找我去，主要是為了談買賣，原告說屋子幾坪他不清
      楚，我就幫他算一下，含公設約五十三坪，去掉公設約四十八坪，我媽媽的意
      思是樓頂及公設部分都被佔用，故用四十八坪計算」、「（問：原告是否同意
      用四十八坪來計算？）當時原告並沒有表示。原告說一坪要賣拾伍萬，我媽媽
      要用拾參萬來買，雙方言明四月底以前要定買賣契約，：：」、「（問：當時
      買賣範圍有無言明是以使用範圍為限？）有的」、「（問：當時雙方最後有無
      就單價達成合意？）當場並沒有同意用拾伍萬或拾參萬買賣」、「（問：有無
      就總價達成合意？）沒有，當時只有談單價」，另被告耐普公司法定代理人丁
      ○○亦具結陳稱：「原告有來過很多次，態度都不好，所以當天被告己○○要
      我在旁邊聽，我並未參與洽商。我有聽到一點點關於買賣的事情，被告己○○
      要以拾參萬買，原告要以拾伍萬賣，後來被告己○○同意用拾伍萬買，但必須
      要以六樓來計算，不能算頂樓及地下室的面積，因為頂樓及地下室都被佔用，
      原告並不同意。後來有講到壹個金額，原告表示要回去考慮，至於簽訂租賃契
      約的事情我並不清楚，因為都是斷斷續續在聽」等語（均參本院九十二年七月
      三十一日筆錄），由上開二人之陳述觀之，不僅所言相互矛盾，且益證原告與
      被告己○○就系爭房屋之買賣條件並未達成合意。此外，被告己○○復未舉他
      證以實其說，是以，被告己○○辯稱其係被詐欺方為上開租賃契約之意思表示
      等語，即無足採。再者，法律並未規定所有權人訴請無權占有人遷讓房屋，需
      先通知無權占有人，故被告耐普公司辯稱原告於起訴前並未通知被告耐普公司
      搬遷，顯有疏失等語，亦無足採。
（三）綜上所述，本件被告既均無權占有系爭房屋，則原告依所有權之法律關係請求
      被告遷讓返還系爭房屋，自屬有據，應予准許。又本院已依所有權之法律關係
      判准原告之請求，則原告另依系爭租賃契約第六條約定、民法第四百五十五條
      、第一百七十九條、第一百八十四條第一項前段等規定，訴請被告遷讓返還系
      爭房屋，本院即不再審酌，附此敘明。
六、原告請求之違約金是否過高及可否請求律師費用六萬元？
（一）按當事人得約定債務人不履行債務時，應支付違約金；違約金，除當事人另有
      約定外，視為因不履行而生損害之賠償總額。但約定債務人不於適當時期，或
      不依適當方法履行債務時，即須支付違約金者，債權人於債務不履行時，除違
      約金外，並得請求履行或不履行之損害賠償，民法第二百五十條定有明文。又
      違約金係以確保契約之履行為目的，於當事人間約定債務人不履行債務時，應
      支付之金錢；而當事人約定債務人有不履行契約義務時，除支付違約金外，尚
      應負損害賠償責任者，該違約金即為懲罰性違約金；果無此特別約定者，該違
      約金即為債務不履行時債務人所應賠償之數額，而為賠償額預定性之違約金，
      亦即一旦有債務不履行情事發生，債權人即不待舉證證明其所受損害係因債務
      不履行所致及損害額之多寡，均得按約定之違約金，請求債務人支付。而此種
      違約金於債權人無損害時，不能請求。反之懲罰性之違約金係以強制債務之履
      行為目的，確保債權效力所定之強制罰，故如債務人未依債之關係所定之債務
      履行時，債權人無論損害有無，皆得請求，且如有損害時，除懲罰性違約金，
      更得請求其他損害賠償（參照最高法院八十三年度台上字第二八七九號判決）
      。經查，依原告與被告己○○簽訂之租賃契約第六條約定：「乙方於租期屆滿
      時，除經甲方同意繼續出租外，應即日將租賃房屋誠心按照原狀遷讓交還甲方
      ，不得藉詞推諉或主張任何權利，如不即時遷讓交還房屋時，甲方每月得向乙
      方請求按照租金五倍之違約金至遷讓完了之日止：：。」並於第十二條約定：
      「乙方若有違約情事，致損害甲方之權益時願聽從甲方賠償損害，如甲方因涉
      訟所繳納之訴訟費、律師費用，均應由乙方負責賠償。」揆諸前開內容，可見
      系爭租約除違約金之約定外，尚有其他損害賠償之特別約定，是本件違約金之
      性質應屬懲罰性違約金。
（二）次按當事人得約定債務人不履行債務時，應支付違約金。又約定之違約金過高
      者，法院得減至相當之數額，民法第二百五十條、第二百五十二條分別定有明
      文；而衡量違約金是否過高是否相當仍須依一般客觀事實、社會經濟狀況及當
      事人所受損害情形，以為酌定標準。又約定之違約金是否過高，應就債務人若
      能如期履行債務時，債權人可得享受之一切利益為衡量之標準（參照最高法院
      四十九年台上字第八○七號判例、最高法院五十一年度台上字一九號判例）。
      查本件事實之發生，肇因於原告與被告己○○就系爭房屋之買賣條件未能達成
      合意，被告己○○因而未履行其遷讓房屋之義務，致原告未能就系爭房屋使用
      收益，及審酌原告將系爭房屋出租予被告己○○，每月租金為二萬一千元，暨
      被告己○○於八十八年九月間將系爭房屋中之一間房間出租予訴外人櫻川國際
      有限公司之租金為每月二萬二千元等一切情狀，本院認為對於被告己○○科以
      按照租金五倍即十萬五千元懲罰性之違約金尚嫌過高，應酌減為以每月租金之
      一．二倍即二萬五千二百元，始屬公允。又原告因本件訴訟致支出律師費用六
      萬元，依上開租約第十二條約定，被告己○○亦應負責賠償。從而，原告依系
      爭租約第六條約定，請求被告己○○自九十二年五月一日起至返還系爭房屋之
　　　日止，按月給付原告二萬五千二百元，並依系爭租約第十二條約定，請求被告
　　　己○○給付律師費用六萬元，及自起訴狀繕本送達之翌日即九十二年六月十一
  　　日起至清償日止按年息百分之五計算之利息，即有理由，應予准許。逾此範圍
　　　之請求，為無理由，應予駁回。
七、被告凌竟公司、聯陽公司、耐普公司就占有系爭房屋之事實應否負連帶賠償之責
    任？及連帶賠償之損害金為何？
    按因故意或過失，不法侵害他人之權利者，負損害賠償責任；數人共同不法侵害
    他人之權利者，連帶負損害賠償責任，民法第一百八十四條第一項前段、第一百
    八十五條第一項前段分別定有明文。又於城市地方租用房屋之租金，以不超過土
    地及建築物申報總價額年息百分之十為限，土地法第九十七條亦定有明文。另土
    地法第九十七條第一項規定所謂之土地價額，依同法施行細則第二十五條之規定
    ，係指法定地價而言，而土地法第一百四十八條規定土地所有權人依土地法所申
    報之地價為法定地價，故土地法第九十七條所謂之土地申報價額，即指該土地之
    申報地價。經查，本件系爭房屋位於台北市○○○路，屬於城市地方，自有前開
    規定之適用。又被告凌竟公司、聯陽公司、耐普公司無權占有系爭房屋，致原告
    受有不能使用、收益系爭房屋之損害，則原告依共同侵權行為之法律關係，請求
    被告凌竟公司、聯陽公司、耐普公司連帶給付無權占有系爭房屋致原告所受之損
    害，即屬有據。本院審酌系爭房屋之坐落位置、繁榮程度、經濟用途、被告使用
    所能獲利之情形，暨系爭房屋係隔成四個房間，客廳僅存幾個辦公桌等因素，認
    原告請求被告凌竟公司、聯陽公司、耐普公司應自九十二年五月一日起至返還系
    爭房屋之日止，按月連帶給付原告十萬五千元，顯屬過高，應按系爭土地之申報
    地價及建築物申報之總價額年息百分之五計算，較為允當。另查，系爭房屋之課
    稅現值為一百五十七萬九千六百元，有系爭房屋之房屋稅繳款書在卷足稽（參本
    院卷第九頁），另系爭房屋所坐落之基地即台北市○○區○○段二小段三一三、
    三一四地號土地之面積均為一○九平方公尺，自八十九年七月一日起迄今之申報
    地價亦均為每平方公尺十二萬九千四百一十四元四角，有土地登記謄本附卷足憑
    （參本院卷第一○二、一○三頁），而原告就系爭房屋坐落前開土地之應有部分
    為萬分之七七七，是依此標準計算，被告凌竟公司、聯陽公司、耐普公司自九十
    二年五月一日起至返還系爭房屋之日止，按月應連帶給付原告之賠償金為一萬五
    千七百一十五元【（109×129414.4×0.0777×2＋0000000）×5%÷12＝15715】
    。從而，原告依侵權行為之法律關係，請求被告凌竟公司、聯陽公司、耐普公司
    自九十二年五月一日起至返還系爭房屋之日止，按月連帶給付原告一萬五千七百
    一十五元，即無不合，應予准許。至逾此請求之部分，則屬無據，應予駁回。又
    被告己○○應負之違約金責任與被告凌竟公司、聯陽公司、耐普公司應負之共同
    侵權行為連帶賠償責任，係屬不真正連帶債務，如其中一項被告已履行給付，他
    項被告於清償範圍內免給付之義務。
八、原告及被告己○○、凌竟公司、聯陽公司陳明願供擔保，聲請宣告假執行或免為
    假執行，經核原告勝訴部分，合於法律規定，爰分別酌定相當之擔保金額宣告之
    ；原告其餘假執行之聲請，因訴之駁回而失所依據，不予准許。
九、兩造其餘之攻擊或防禦方法及未經援用之證據，經本院斟酌後，認為均不足以影
    響本判決之結果，自無逐一詳予論駁之必要，併此敘明。
十、訴訟費用負擔之依據：民事訴訟法第七十九條、第八十五條第一項但書、第二項
    。
中　　　華　　　民　　　國　　九十三　　年　　　一　　　月　　 三十 　　日
                                  民事第五庭法官 林秀圓
右為正本係照原本作成
如對本判決上訴，須於判決送達後廿日內向本院提出上訴狀
中　　　華　　　民　　　國　　九十三　　年　　　一　　　月　　 三十 　　日
                                          書記官 林蓮女
